臺灣新竹地方法院民事簡易判決　　　九十二年度竹簡字第四三六號
　　原　　　　告　丙○○
　　兼訴訟代理人　丁○○
　　被　　　　告　甲○○
右當事人間分配表異議事件，本院於民國九十三年六月十七日言詞辯論終結，判決如
左：
    主    文
本院九十一年度執字第五八八三號強制執行事件，於民國九十二年四月二十三日製作
之分配表，被告甲○○受分配之次序三金額新台幣貳萬壹仟元及次序六新台幣陸拾捌
萬仟貳佰拾捌元應予剔除，不得列入分配。原告丁○○及原告丙○○應各依本院
九十年十二月二十一日新院昭執賢二○五四字第三九九○四號債權憑證及本院九十年
度票字第三三一號民事裁定及確定證明書所示之債權額，平均分配。
訴訟費用由被告負擔。
    事實及理由
甲、程序部分
一、按債權人或債務人對於分配表所載各債權人之債權或分配金額有不同意者，應於
    分配期日一日前，向執行法院提出書狀，聲明異議；若因執行法院對於前條之異
    議認為並非正當，而經到場之債務人及有利害關係之他債權人為反對之陳述，致
    異議未終結者，為異議之債權人或債務人，得向執行法院對為反對陳述之債權人
    或債務人提起分配表異議之訴，強制執行法第三十九條第一項、第四十一條第一
    項前段定有明文。查原告為本院九十一年度執字第五八八三號民事執行事件之債
    權人，其對於該執行事件分配表所載被告之新台幣（下同）三百萬元債權不同意
    ，已在分配期日前向執行法院聲明異議，而經執行債權人之被告反對，致異議並
    未終結，此經本院調取上開民事執行卷宗核閱屬實，則原告對於被告提起本件分
    配表異議之訴，程序上並無不合，合先敘明。
二、另原告雖曾依民法第八十七條第一項及第二百四十四條第一項提起塗銷抵押權登
    記之訴，惟本件訴訟乃依強制執行法第四十一條第一項提起，二者訴訟標的不同
    ，原告提起本件訴訟並無違反一事不再理原則。
三、按民事訴訟法第二百五十五條第一項規定：「訴狀送達後，原告不得將原訴變更
    或追加他訴。但有下列各款情形之一者，不在此限：三、擴張或減縮應受判決事
    項之聲明者」。原告原起訴請求刪除被告所獲分配款，並將原告二人之債權各二
    十萬元列入分配，嗣於九十二年十月三十一日準備書追加請求原告二人分別按本
    院九十年十二月二十一日新院昭執賢二○五四字第三九九○四號債權憑證及本院
    九十年度票字第三三一號民事裁定及確定證明書所示之本金利息執行費用等債權
    列入分配，乃不變更訴訟標的，而擴張受判決事項之聲明，依上開規定，應予准
    許。
乙、實體部分
一、原告主張：
（一）臺灣新竹地方法院九十一年度執字第五八八三號清償借款強制執行事件，經將
      執行債務人乙○○所有坐落新竹市○○段一四三六地號土地及其上二五九建號
      房屋，查封拍賣，並製作分配表在案，因執行債務人乙○○勾串其父親即被告
      甲○○，將前開土地及建物設定第二順位最高限額抵押權予被告，藉以參與分
      配，損害原告之債權，爰依強制執行法第四十一條，提起分配表異議之訴。
（二）執行債務人乙○○於民國八十九年九月六日向原告借款二十萬元，當場由原告
      交付債務人乙○○，債務人乙○○並簽發票面金額二十萬元、發票日八十九年
      九月六日、到期日八十九年十二月五日，並免作拒絕證書之本票乙紙。嗣經原
      告丁○○查知執行債務人乙○○為躲避債權人之強制執行，於八十九年九月二
      十九日，基於通謀虛偽意思表示，將前開不動產設定三百萬抵押權於被告，該
      不動產抵押權之設定，依民法第八十七條第一項規定，應屬無效。且債務人乙○○與被告共同居住於上開房、地，被告縱有借款與乙○○，亦不可能要求乙○○提供共同居住之房、地設定抵押權。
（三）被告所提之本票四張、邱榮添工程款收據及估價單各一張、新竹市第一信用合
      作社放款利息收據十八張及放款往來明細查詢單一張、富邦銀行繳款收據九張
      、新竹區中小企銀行放款利息收據六張、臺灣銀行匯款回條二張、誠泰銀行授
      信利息收據十四張、渣打銀行清償證明一張、富邦銀行清償證明一張、結清證
      明六張，均以執行債務人乙○○之名義匯款或繳息，足見上開債務均為其自行
      清償，難以認定被告有代為還款或二人間有消費借貸關係。
（四）登記簿、抵押權設定契約書無約定最高限額抵押權擔保範圍者，其擔保之對象
      ，僅為將來應發生之債權，故借款在抵押權存續期間前之債權，非最高限額抵
      押權效力之所及，若以被告及執行債務人乙○○所抗辯系爭抵押權係為擔保被
      告過去及將來為執行債務人乙○○代償債務而生之債權，則該二人應設定一般
      抵押權或於設定系爭抵押權時註明及於已發生之債權，惟該二人並未如此辦理
      ，顯見該二人間並無債權債務關係存在。而被告所舉之諸多憑證為臨訟拼湊而
      來，核無足採。
（五）對被告抗辯陳述：(1)被告無法提出確切的証據証明代繳執行債務人乙○○的利
      息，而且被告抗辯幫執行債務人乙○○清償原告六十萬元債權，是執行債務人
      乙○○將錢還原告，原告將本票還給執行債務人乙○○，被告雖有陪同前來，
      原告不認得被告，亦不知其乃執行債務人乙○○之父，且借款之事為原告和執
      行債務人乙○○接洽。執行債務人乙○○雖另外有提供一戶竹北市房屋設定第
      二順位抵押權予原告，惟該不動產拍賣多次，無人應買，目前底價已低於第一
      順位抵押權，原告確定無法受償。(2)被告須明確交代資金來源，被告退休後退
      休金的帳戶已經結清，目前是靠老人年金生活，無其他收入，如何有錢為執行
      債務人乙○○清償債務，且被告之長子是經營自助餐廳收入不錯，亦有可能使
      用訴外人林楊華珠即被告之妻、執行債務人之母之帳戶理財，且訴外人林楊華
      珠除了老人年金無其他收入，被告亦無法證明其帳戶內的錢是屬於他所有。
      並聲明：(1)臺灣新竹地方法院九十一年度執字第五八八三號強制執行事件之強
      制執行金額計畫書分配表次序三及次序六被告甲○○受分配之金額二萬一千元
      及六十八萬三千二百三十八元應予剔除。並將剔除之金額分配予原告（按本院
      九十年十二月二十一日新院昭執賢二○五四字第三九九○四號債權憑證及本院
      九十年度票字第三三一號民事裁定及確定證明書所示之本金利息執行費用等債
      權）。(2)訴訟費用由被告負擔。
二、被告則以：
（一）原告已經提起塗銷抵押權登記之訴，已經被駁回確定，本件和前件訴訟相同，
      原告無起訴必要。上開土地及房屋本為被告所有，於三十多年前買的，八十年
      過戶給執行債務人乙○○，忘記當初移轉登記原因為何，但執行債務人未拿錢
      向被告買，嗣後執行債務人乙○○要賣房子，因欠銀行很多錢，又向原告丁○○借錢六十萬元，利息很重被告無法負擔，所以要賣房子還債，被告有幫執行
      債務人乙○○還銀行利息、清償債務，還了不只三百萬元，故被告告訴其要設
      定三百萬元抵押權予被告。
（二）被告在前案有提出繳款收據，乃被告為執行債人乙○○繳款後銀行開收據予被
      告，被告便將收據予以保管，如為執行債務人乙○○自己去繳，其繳完錢應會
      將收據丟掉，不會留下來。幫其還款的錢有的以現金，有的以被告帳戶或訴外
      人即被告之妻林揚華珠帳戶提領出來，因訴外人林楊華珠無工作未賺錢，所以
      有時候被告之錢會存入其帳戶。被告原為信用合作社高級主管，於八十二年間
      退休，靠退休金利息支付生活費。
（三）訴外人乙○○所有之新竹市○○路一九八巷六弄四十三號房屋，因漏水，於八
      十五年間進行整修，且一樓、三樓有加蓋，修建房屋費用全部為被告所負擔。
（四）借據是算到九十年九月底截止之債權金額，於接到分配通知時寫的，之前執行
      債務人乙○○沒有寫借據給我，借據是其本人寫的。
（五）被告並未與執行債務人乙○○通謀，亦不知其向原告借錢，被告是於九十年十
      月法院前來查封房屋，被告便問執行債務人乙○○，其方稱向原告借款被假扣
      押，那被告替其繳銀行貸款利息即無意義，故被告就停繳所有利息，若被告通
      謀不會針對小額債權。
（六）被告持有本票四張、邱榮添工程款收據及估價單各一張、新竹市第一信用合作
      社放款利息收據十八張及放款往來明細查詢單一張、富邦銀行繳款收據九張、
      新竹區中小企銀行放款利息收據六張、臺灣銀行匯款回條二張、誠泰銀行授信
      利息收據十四張、渣打銀行清償證明一張、富邦銀行清償證明一張、結清證明
      六張，足證被告幫執行債務人乙○○代償債務。因家裡經常有一些錢放著備用
      ，所以有時候會提早提領，故繳款收據與提款時間、金額自不可能完全相符。
      並聲明：請求駁回原告之訴。
三、不爭執事項
（一）原告二人分別對訴外人乙○○有本金各二十萬元之本票債權，並有取得執行名
      義，且均未受償。
（二）系爭最高限額抵押權於八十九年九月二十五日設定，而被告所提出之借據，係
      於受執行法院通知執行債權人陳報債後，始由執行債務人乙○○於九十年十月
      一日所出具。
四、得心證之理由
    本件所應審究者為：被告所設定之最高限額三百萬元之抵押權是否有效？如係有
    效，被告與訴外人乙○○間是否有三百萬元之消費借貸關係存在？茲分述如下：
（一）按最高限額抵押權係對於債權人一定範圍內之不特定債權，預定一最高限額，
      由債務人或第三人提供抵押物予以擔保之特殊抵押權。故最高限額抵押權所擔
      保債權必須為一定範圍內所發生之債權。準此以觀，最高限額抵押權不僅有其
      特定性，且最高限額抵押權係從屬於此一定範圍內之法律關係，最高限額抵押
      權所擔保者，即係此項法律關係所不斷發生之債權。該一定範圍之法律關係即
      為最高限額抵押權之基礎關係。至概括最高限額抵押權，因債權人與債務人間
      無基本契約（一定之法律關係）為擔保債權發生之基礎關係，尚難認屬有效（
      八十六年度台上字第三一一四號判決可參）。又按抵押權所擔保之債權，其種
      類及範圍，屬於抵押權之內容，依法應經登記，始生物權之效力，但如因內容
      過於冗長，登記簿所列各欄篇幅不能容納記載，可以附件記載，作為登記簿之
      一部分。因此關於最高限額抵押權所擔保之債權，雖未記載於土地登記簿，然
      於聲請登記時提出之最高限額抵押權設定契約書，有該項債權之記載者，此契
      約書既作為登記簿之附件，自為抵押權效力所及（最高法院八十四年台上字第
      一九六七號判例可參）。經本院依職權調閱九十一年執字第五八八三號卷宗，
      依被告提出聲請參與分配之抵押權設定契約書所載，抵押權所擔保之債權，係
      被告對訴外人乙○○，於存續期間即八十九年九月二十五日起至九十二年九月
      二十四日止，最高限額範圍即三百萬元內之「債權全部」，而債務範圍為「債
      務全部」，有抵押權設定契約書影本一份在卷可稽。上開約定泛言「全部債務
      」均在擔保範圍，又無其他契約書或附件得認定被告與訴外人乙○○間之基礎
      法律關係為何，而土地登記謄本、建物登記謄本就抵押債權之清償日期、利息
      、遲延利息、違約金，均載明依照契約約定，但就上開文件，均無從知悉被告
      與訴外人乙○○間有何契約關係，實無從認定本件最高限額抵押權所擔保之基
      礎法律關係為何，依據上開說明，即屬概括最高限額抵押權，就擔保債權發生
      原因之基礎法律關係無從加以特定，非但違反抵押權從屬性原則，且因債務人
      與抵押權人間所生一切債權均可能成為擔保範圍，抵押人可能負擔不可預期之
      債務，對後次序抵押權人及其他債權人亦有無法預測抵押物應負擔擔保程度之
      弊害，要難認屬有效。
（二）再按，最高限額抵押係就將來發生之債權所設定之抵押權，其債權額在結算前
      並不確定，實際發生之債權額不及最高額時，應以其實際發生之債權額為準（
      最高法院六十二年台上字七七六號判例可參）。本件被告主張其對訴外人乙○○有三百萬元之借款債權存在，為原告所否認，而消費借貸屬要物契約，自應
      由被告就消費借貸法律關係成立及數額（包括消費借貸合意及借款交付之事實
      ）負舉證之責（最高法院六十九年台上字第三五四六號判例參照）。
（三）經查，被告主張其與訴外人乙○○間有消費借貸之事實，固據提出借據一張、
      本票四張、邱榮添工程款收據及估價單各一張臺灣銀行匯款回條聯二紙、新竹
      區中小企業放款利息及違約金收據五紙、誠泰銀行授信利息收據十四紙、新竹
      市第一信用合作放款利息收據十九紙、富邦商業銀行現金收入傳票等為證。惟
      查：
    (1)本件最高限額抵押權設定契約書載明權利存續期間自八十九年九月二十五日至
      九十二年九月二十四日止，而被告所提出之證明文件，例如八十五年間修理房
      屋費用六十六萬四千七百元、八十九年四至六月間代償對原告丁○○債權務六
      十萬元、八十九年七月二十九日代償當鋪本息十五萬元，及部分銀行繳款收據
      之日期，均在上開權利存續期間之外，顯非本件最高限額抵押權所擔保債權之
      範圍，不論被告與訴外人乙○○有無消費借貸關係，均無從以抵押權人身分優
      先受償。
    (2)另查，關於被告與訴外人乙○○間之借款經過情形，訴外人乙○○到庭證稱：
      「（問：為何出具該借據？）因為先前被告有幫我代償原告的六十萬元借款，
      還有幫我繳房屋貸款及信用卡消費款，還有向銀行信用貸款及錢莊借款，總數
      是三百多萬元，將近四百萬元，有單據可查的就超過三百萬元，資料都有提出
      來，因為被告怕我再拿房屋去抵押借款，所以才設定第二順位抵押權，而且房
      子是我父親在八十三年到八十四年間無償過戶給我。（問：被告代償的時候，
      有無要你寫借據？有無約定還款日期及利息？）都沒有，他只有說房子我們自
      己賣，賣掉的價金解決原告的債務後，剩下的錢要歸他。（問：信用卡利息及
      帳單如何支付？）帳單是寄到家裡，我看過後無力償還，交給被告，被告就去
      幫我繳」（見本院九十三年六月十七日言詞辯論筆錄）。被告與證人為父子之
      親，所為證言證明力已甚薄弱，且證人既證稱被告係怕證人將來復以上開房、
      地再去設定抵押借款，才設定抵押，則被告與證人間是否因有消費借貸關係而
      還，被告即持繳款單前往銀行繳納之，則縱被告確實為證人代為繳款，惟因被
      告與證人乙○○為父子關係，被告前往繳款之際，與證人間是否已有成立消費
      借貸契約之合意，抑或出於父子情誼為證人分擔債務，而無償替證人繳款，實
      不無疑問，且繳費收據均以乙○○之名義匯款或繳息，僅憑繳款收據尚難認定
      被告與證人間有消費借貸關係。另被告提出被告及訴外人林楊華珠之存摺作為
      上述債務均為被告代為繳納之證明，惟被告將絕大多數現金提款均列入替證人
      乙○○清債債務之依據，僅其中三次共計提領一萬四千元非為乙○○繳款而提
      出，且同一筆繳款金額，多有自二個以上帳戶提出（詳見被告九十二年十一月
      二十四日庭呈之答辯狀），則被告所提領之金額，是否確實為證人乙○○繳款
      ，抑或臨訟杜撰拼湊，亦非無疑。又被告與被告之妻即證人林楊華珠皆稱無工
      作，則二人之日常開銷何來？被告何以有資金匯入證人林楊華珠之帳戶，並一
      再為證人乙○○代償債務？被告雖稱其退休時有領得一筆退休金，有一部分放
      定存，一部分買股票，惟對於退休金之數額及如何支配，均以私人事情為由，
      不願說明，自難僅憑上開證據認定被告主張之事實為真實。退步言之，縱認被
      告與證人乙○○間有消費借貸關係存在，被告原參與分配係依照強制執行法第
      三十四條第二項「依法對於執行標的物有擔保物權或優先受償權之債權人，不
      問其債權已否屆清償期，應提出權利證明文件，聲明參與分配」，而被告與證
      人乙○○間設定之最高限額抵押權，為概括最高限額抵押權，應屬無效，已如
      前述，是被告對證人乙○○之債權，僅為普通債權，依強制執行法第三十四條
      第一項之規定，應以有執行名義之債權人始得參與分配，而被告並未對證人乙○○取得執行名義，依前開說明，自不得於本院九十一年度執字第五八八三號
      強制執行程序受分配，被告已受分配之金額，應予刪除，並分配予其他債權人
      。
（四）按強制執行法第三十二條規定：「他債權人參與分配者，應於標的物拍賣、變
      賣終結或依法交債權人承受之日一日前，其不經拍賣或變賣者，應於當次分配
      表作成之日一日前，以書狀聲明之。逾前項期間聲明參與分配者，僅得就前項
      債權人受償餘額而受清償；如尚應就債務人其他財產執行時，其債權額與前項
      債權餘額，除有優先權者外，應按其數額平均受償」。同法第三十三條規定：
      「對於已開始實施強制執行之債務人財產，他債權人再聲請強制執行者，已實
      施執行行為之效力，於為聲請時及於該他債權人，應合併其執行程序，並依前
      二條之規定辦理」。同法第三十八條規定：「參與分配之債權人，除依法優先
      受償者外，應按其債權額數平均分配」。查本院九十一年度執字五八八三號事
      件九十二年四月二十三日製作之分配表，第一順位抵押權人新竹市第一信用合
      作社已全部受償，故被告所受次序三、次序六之金額共七十萬四千二百三十八
      元，應分配予原告二人。查本件執行標的物於九十二年二月二十五日拍定，原
      告丁○○雖在拍定前以假扣押債權人之身分參與分配（假扣押裁定案號為本院
      九十一年度裁全一九二號），惟在拍定後之九十二年三月七日始提出本院九十
      年十二月二十一日新院昭執賢二○五四字第三九九○四號債權憑證之執行名義
      陳報債權，嗣並於九十三年三月十二日聲請撤銷前開假扣押裁定（九十三年度
      裁全聲字第五三號），業經本院調閱相關卷宗查明無誤，原告丁○○既撤回假
      扣押裁定，其提出執行名義（債權憑證）又在拍定後，應認為其係拍定後始參
      與分配，而原告丙○○亦係拍定後之九十二年四月九日始提出本院九十年度票
      字第三三一號民事裁定暨確定證明書為執行名義，具狀聲請執行（本院九十二
      年度執字第二九九二號），並併入九十一年度執字第五八八三號強制執行事件
      ，亦係拍定後始參與分配，故原告二人應按上開執行名義之債權數額平均分配
      受償。
（五）綜上所述，被告與證人乙○○間最高限額抵押權之設定係屬無效，且被告無法
      舉證證明其對證人乙○○有借款債權存在，且該借款債權縱屬存在，因屬普通
      債權，且無執行名義，不得於九十一年度執字第五八八三號強制執行程序參與
      分配，從而，原告依強制執行法第四十一條第一項提起分配表異議之訴，請求
      臺灣新竹地方法院九十一年度執字第五八八三號強制執行事件之強制執行金額
      計畫書分配表次序三及次序六被告甲○○受分配之金額二萬一千元及六十八萬
      三千二百三十八元應予剔除，剔除之金額原告丁○○及原告丙○○各依本院九
      十年十二月二十一日新院昭執賢二○五四字第三九九○四號債權憑證及本院九
      十年度票字第三三一號民事裁定及確定證明書所示之債權額，平均分配，為有
      理由，應予准許。
五、本件事證已臻明確，兩造其餘攻擊防禦方法，核予判決結果不生影響，爰不一一
    論述，併此敘明。
六、訴訟費用負擔之依據：民事訴訟法第七十八條。
中　　　華　　　民　　　國　　九十三　　年　　　七　　　月　　 二十 　　日
                                  臺灣新竹地方法院新竹簡易庭
                                        法      官  彭　洪　英
右為正本係照原本作成。
如對本判決上訴，須於判決送達後廿日內向本院提出上訴狀。
                                        法院書記官  吳　美　雲
中　　　華　　　民　　　國　　九十三　　年　　　七　　　月　　 二十 　　日
